臺灣嘉義地方法院民事判決　　　　　　　　 93年度醫字第4號
原　　　告　庚○○○
　　　　　　辛○○
　　　　　　己○○
　　　　　　壬○○
　　　　　　丁○○
兼　共　同
訴訟代理人　戊○○
被　　　告　乙○○
訴訟代理人　王進輝律師
被　　　告　財團法人長庚紀念醫院嘉義分院
法定代理人　甲○○
被　　　告　丙○○
共　　　同
訴訟代理人　癸○○
上列當事人間請求損害賠償事件，本院於民國96年6月6日言詞辯
論終結，判決如下：
    主      文
原告之訴及假執行之聲請駁回。
訴訟費用由原告負擔。
    事實及理由
壹、原告起訴聲明：１、被告應連帶給付原告庚○○○新臺幣（
    下同）1,721,025元、原告辛○○855,795元、原告己○○85
    5,795元、原告壬○○855,795元、原告丁○○855,795元、
    原告戊○○855,795元及均自起訴狀繕本送達之翌日起至清
    償日止，按週年利率5%計算之利息，２、願供擔保請准宣告
    假執行，而主張下列各情：
一、訴外人黃博厚於民國92年7月24日因右膝紅腫至被告財團法
    人長庚紀念醫院嘉義分院（下稱長庚嘉義分院）就診，經檢
    查結果為金黃色葡萄球菌感染性關節炎而住院治療。被告乙○○、丙○○依序為訴外人黃博厚之主治醫師、日間住院醫
    師。訴外人黃博厚於同年8月1日下午1時突嘔吐大量咖啡色
    物質，原告立即通知被告乙○○，然其竟表示俟右膝紅腫痊
    癒後再處理該疑似消化道出血病症，而未為任何治療。訴外
    人黃博厚於同日晚間11時許即陷重度昏迷，原告急催被告醫
    護人員處理卻未獲置理。被告乙○○遲至同年月2日上午7時
    30分始視診訴外人黃博厚，惟其已肝腎衰竭及併發肝腦病變
    而病況危急，嗣於同年月7日上午7時35分不治死亡。依下列
    各節可認被告有過失：(1)訴外人黃博厚於同日下午3時10分
    解大量稀軟黑便，被告乙○○、丙○○僅囑咐護理人員協助
    訴外人黃博厚採舒適臥位，而無任何診療行為。訴外人黃博
    厚於同日下午4時仍持續嚴重排黑便，於同日晚間11時許即
    陷重度昏迷，直至翌日即同年月2日進加護病房時仍持續排
    黑便，被告乙○○、丙○○遲未就訴外人黃博厚消化道出血
    部分為必要治療致其引發敗血症、肝腎衰竭而死亡，被告2
    人顯有過失。(2)訴外人黃博厚之敗血症與其肝硬化、糖尿病
    、腎上腺功能不足無關，係因被告乙○○、丙○○未就訴外
    人黃博厚之金黃色葡萄球菌感染性關節炎為有效治療致其引
    發敗血症，故被告2人有過失。(3)被告乙○○、丙○○於8月
    2日並未指示醫護人員對訴外人黃博厚為灌腸、插鼻胃管清
    洗、洗腎。縱認被告乙○○、丙○○確有對訴外人黃博厚洗
    腎，然訴外人黃博厚於8月2日上午7時病情已甚危急，卻遲
    至同日下午1時始進行洗腎，被告2人顯有過失，被告2人應
    負損害賠償責任，其係被告長庚嘉義分院之受僱人，被告長
    庚嘉義分院應依民法第188條第1項前段負連帶責任。
二、原告庚○○○為訴外人黃博厚之妻，原告黃英嬅、己○○、
    壬○○、丁○○、戊○○係黃博厚之成年子女，爰將原告主
    張之項目及金額分敘如下：
（一）殯葬費用：合計629,413元，原告6人各請求104,902元（
      元以下4捨5入）。
（二）扶養費用：原告庚○○○（28年12月2日生）依民法第111
      6條、第192條第2項得請求扶養費，其於訴外人黃博厚死
      亡時尚有平均餘命16.30年，以餘命16年及扶養親屬寬減
      額每人每年75,000元以霍夫曼計算法扣除中間利息計得原
      告庚○○○得請求之扶養費為865,230元。
（三）非財產上之損害賠償：
      原告因訴外人黃博厚驟逝而哀痛至鉅，故各請求750,893
      元，爰依民法第184條、第185條、第188條之法律關係請
      求如上開聲明所示。
三、對被告抗辯之陳述：
（一）行政院衛生署醫事審議委員會（下稱醫審會）第1次、第2
      次鑑定書均認被告乙○○、丙○○無過失。惟該2次鑑定
      意見並不可採，其理由如下：
１、被告乙○○、丙○○自94年8月1日下午起，即未為有效且必
    要之醫療行為致訴外人黃博厚大量出血，血液無法充分供給
    肝臟，終至肝衰竭致死，被告2人顯有過失。
２、訴外人黃博厚於8月1日下午1時30分有心跳過速現象，其已
    有明顯之心律改變，其於8月2日凌晨0時30分鉀離子濃度高
    達7.2，被告乙○○、丙○○僅繼續投予降血鉀藥物，並未
    即時會診腎臟科對訴外人黃博厚洗腎，而遲至8月2日下午1
    時始施行洗腎，被告2人顯有過失。
３、第2次鑑定書十、鑑定意見（二）、（4）載明：「依據病歷
    描述，病人最後死亡原因可能是敗血症、肝腎衰竭及凝血異
    常所致，故與8月1日凌晨3：30分是否洗腎應無絕對關係」
    ，（6）則載明：「病人…隨後於8月2日下午1時接受緊急透
    析，按照一般醫療常規及處理流程，並無延遲」，二者鑑定
    內容矛盾，故鑑定意見為不可採。況訴外人黃博厚於8月1日
    凌晨已有肝腎衰竭情形，何以無洗腎之必要，且若無須洗腎
    ，為何被告長庚嘉義分院於8月2日下午1時即對訴外人黃博
    厚進行洗腎程序，益證上開鑑定意見為不可採。
４、醫審會第2次鑑定並未鑑定被告乙○○、丙○○就訴外人黃
    博厚高血鉀症及敗血症是否分別曾投予有效之降血鉀藥物及
    抗生素予以治療，故不明確之鑑定意見當不能據為認定其無
    過失之證據。
５、訴外人黃博厚於8月1日下午即嘔吐大量咖啡色物質，並解大
    量稀軟黑便，其身體狀況已急遽惡化。被告乙○○、丙○○
    僅安排於翌日作胃鏡檢查，而未即時予以適當及必要之治療
    ，顯有過失。
６、第2次鑑定書十、鑑定意見（七）（3）雖謂被告3人對訴外
    人黃博厚之凝血功能異常及肝昏迷予以血液輸注及灌腸治療
    並無不當等語。然被告3人究有無施行血液輸注及灌腸，令
    人存疑。
７、訴外人黃博厚於8月1日晚間11時即陷入重度昏迷，非如第2
    次鑑定書所認同月2日始陷於意識不清，故此部分鑑定意見
    顯係不實。原告於8月1日晚間11時即刻呼叫護士央請醫師處
    理，惟經護士託詞拒絕而未應原告請求由醫師立即前來視診
    ，任由訴外人黃博厚病情急遽惡化，被告乙○○遲於8月2日
    上午上班時間始診視訴外人黃博厚，其處置顯有延遲，故鑑
    定意見認被告3人處置並無延遲，顯不可採。
（二）被告乙○○自承於8月1日下班後至8月2日上班前，並未接
      獲訴外人黃博厚病危之通知，益徵其過失之嚴重。因訴外
      人黃博厚於8月1日晚間11時起即陷入重度昏迷，故護理人
      員於8月2日凌晨3時30分不敢餵服訴外人黃博厚以降血鉀
      藥物，而逕將藥物交由原告自行協助其吞服，故不得以訴
      外人黃博厚其時尚得由原告協助口服藥物一節，即謂其意
      識仍然清醒。
貳、被告均聲明：１、原告之訴駁回，２、如受不利判決，願供
    擔保請准宣告免為假執行，而分別以下列情詞置辯：
一、被告乙○○：
（一）訴外人黃博厚自91年2月起即陸續至被告長庚嘉義分院就
      診，其本身有糖尿病、C型肝炎合併肝硬化、黃疸、心律
      不整、甲狀腺機能亢進之病史。訴外人黃博厚本次就診期
      間之病程發展及被告所為之醫療行為，分敘如下：
  １、訴外人黃博厚因右膝紅腫之金黃葡萄球菌細菌性關節炎合
      併敗血症而住院，其抽血檢查結果為腎上腺功能不足、肝
      功能異常。被告就金黃葡萄球菌細菌性關節炎投予抗生素
      治療。被告於8月1日上午巡房時，訴外人黃博厚神智清楚
      ，血壓、心跳、呼吸均係正常，其主訴右膝腫脹未消、上
      腹不適。依被告判斷，上腹部不適症狀可能係胃部潰瘍，
      然胃部潰瘍與右膝紅腫細菌性關節炎相較，關節炎之治療
      顯為急迫，故被告向原告表示先「處理」右膝紅腫敗血症
      ，被告並無原告所稱曾表示待右膝紅腫「痊癒」後，始處
      理消化道出血。
  ２、訴外人黃博厚8月1日下午之腎功能抽血檢查報告顯示腎功
      能惡化，且鉀離子濃度過高，被告於同日下午即囑咐被告
      丙○○投予降血鉀之藥物。而被告丙○○於同日下午5時
      至6時許視診訴外人黃博厚，其神智清楚、血壓、呼吸均
      係正常，已無繼續解黑便情形，僅主訴其膝蓋疼痛，並無
      其他不適症狀。被告丙○○並分別於8月1日晚間11時、同
      月2日凌晨3時再指示護理人員投予降血鉀藥物。訴外人黃
      博厚於8月2日凌晨3時尚能在原告協助下口服該藥物，可
      認其神智仍係清楚而未如原告主張已陷重度昏迷之情，故
      自8月1日被告下班後至翌日上班前，訴外人黃博厚病況並
      無惡化或改變，被告亦未接獲其病情改變之通知，是原告
      主張訴外人黃博厚於8月1日晚間11時即陷入重度昏迷，被
      告於其時未為任何治療或處置等情，顯非真實。
  ３、被告於92年8月2日上午7時視診訴外人黃博厚，其神智不
      清，惟無大量出血現象，生化檢驗結果顯示其肝功能惡化
      、腎前性腎臟衰竭，惟鉀離子濃度高達7.3而有引發心律
      不整致猝死之風險，被告旋予清腸並插鼻胃管清洗，清洗
      鼻胃時並未發現出血。因訴外人黃博厚神智不清且鉀離子
      濃度過高，同日上午10時即安排其轉入加護病房，並於同
      日下午1時開始洗腎。訴外人黃博厚之腎功能惡化雖得藉
      由洗腎而改善，惟無法改善肝衰竭。現今並無人工肝臟，
      被告長庚嘉義分院亦無肝臟移植之人員及設備，故被告僅
      能就訴外人黃博厚之肝腦病變予以灌腸，惟此無法阻止其
      肝功能繼續惡化。
（二）醫審會2次鑑定均認定被告上開診斷及處置為適當而無延
      遲，故被告並無過失。
（三）訴外人黃博厚之死因係右膝金黃葡萄球菌細菌性關節炎合
      併敗血症而引發肝腎症候群及肝衰竭引發之肝腦病變，與
      被告之醫療行為無相當因果關係。依訴外人黃博厚91年5
      月之肝臟超音波、6月及9月之肝功能檢查結果顯示其有慢
      性Ｃ型肝炎所致肝功能異常。訴外人黃博厚引發肝腎症候
      群之原因為右膝金黃葡萄球菌細菌性關節炎合併敗血症。
      被告已就其金黃葡萄球菌投予抗生素Oxac illin，但能否
      治癒則有賴病人健全之免疫機制。惟訴外人黃博厚有糖尿
      病、C型肝炎合併肝硬化、黃疸、腎上腺功能不足之免疫
      功能低弱之疾病，其敗血症無法治癒係因免疫功能欠佳，
      而與被告之醫療行為無關。
二、被告長庚嘉義分院、丙○○：
（一）訴外人黃博厚於8月1日下午出現上消化道出血現象即嘔吐
      咖啡狀物質與解黑便。而上消化道出血可能原因有：食道
      炎、食道或胃靜脈曲張、胃炎、胃潰瘍、十二指腸潰瘍、
      胃內血管病變，須以胃鏡檢查出血點並判斷出血原因，相
      異原因即有不同之處置方式。訴外人黃博厚至同日下午5
      時僅有1次咖啡色嘔吐物與解黑便並無持續出血現象，且
      其心跳、血壓、呼吸、意識、血紅素均屬穩定，故此時並
      無輸血之必要，被告丙○○當時除給予訴外人黃博厚適當
      之點滴注射，並請其禁食以作胃鏡檢查之準備。若未禁食
      即照胃鏡，則病人胃內未消化之食物將致胃鏡無法辨識出
      血處，，且未消化食物可能因此至肺臟內而致吸入性肺炎
      ，故被告丙○○於8月1日下午囑咐訴外人黃博厚禁食並安
      排於翌日作胃鏡檢查，並無過失。
（二）訴外人黃博厚腎功能惡化致其高血鉀，而急洗腎之條件係
      高血鉀所致心律不整。訴外人黃博厚於8月1日下午至同月
      2日凌晨並無心律不整，故其時尚無立即洗腎之必要，是
      被告丙○○指示投予降血鉀藥物治療未予洗腎並無不當，
      且洗腎係侵入性治療而有產生併發症之風險，故高血鉀之
      治療程序係先投予藥物後洗腎。
（三）訴外人黃博厚之死因係細菌性關節炎合併敗血症引發急性
      肝衰竭而產生數個器官病變如急性腎衰竭、消化道出血、
      血液凝固障礙、腦神經病變（肝腦病變）、呼吸衰竭。訴
      外人黃博厚之所以罹敗血症而引發急性肝衰竭，與其本身
      肝硬化、糖尿病、腎上腺功能不足病史有相當因果關係。
      病人若有上開病症之一，臨床上即認定其免疫力低弱。然
      訴外人黃博厚卻同時具備上開3種免疫力低弱之疾病，即
      便施打最有效之抗生素，卻因自身免疫力過於低弱而難治
      癒其敗血症，且現今並無有效治療肝衰竭方式，故其死亡
      與被告丙○○之醫療行為無關。
（四）被告乙○○、丙○○並無過失，醫審會2次鑑定意見亦認
      其無過失，故其無須負侵權行為損害賠償責任，被告長庚
      嘉義分院亦無庸負民法第188條第1項前段僱用人連帶責任
      。
參、本院判斷：
一、原告主張訴外人黃博厚於92年7月24日因右膝紅腫至被告長
    庚嘉義分院住院治療。被告乙○○、丙○○依序為訴外人黃
    博厚之主治醫師、日間住院醫師。被告乙○○於同年8月1日
    上午曾視診訴外人黃博厚，訴外人黃博厚於同年8月1日下午
    1時嘔吐大量咖啡色物質並解黑便，被告丙○○於同日下午
    囑其禁食以安排翌日作胃鏡檢查，並指示護理人員投予降血
    鉀藥物，再分別於同日晚間11時、8月2日凌晨3時30分指示
    護理人員投予降血鉀藥物。訴外人黃博厚於被告乙○○在8
    月2日上午7時30分視診時已神智不清，同日10時即轉入加護
    病房，惟病況未有起色，嗣於同年月7日上午7時35分不治死
    亡。上開各情，有死亡證明書附卷為憑，被告對此亦不爭執
    ，應認為真實。
二、原告主張被告乙○○、丙○○於8月1日下午未就訴外人黃博
    厚之消化道出血為即時及必要之治療，而僅安排於翌日作胃
    鏡檢查，致其引發敗血症、肝腎衰竭並大量出血而死亡；被
    告2人未有效治療訴外人黃博厚金黃色葡萄球菌感染性關節
    炎致其引發敗血症；訴外人黃博厚於8月1日下午已有高血鉀
    ，被告2人未立即洗腎而僅投予降血鉀藥物，遲至8月2日下
    午始對訴外人黃博厚洗腎，其治療行為顯有延遲；訴外人黃
    博厚於8月1日晚間11時即陷入重度昏迷，經原告央求護理人
    員請醫師前來診治，惟被告乙○○、丙○○均未到場，被告
    乙○○遲至8月2日上午7時30分始視診訴外人黃博厚，其醫
    療行為顯有遲延；被告乙○○、丙○○於8月2日上午並未對
    訴外人黃博厚為灌腸治療。依上開各節可認被告乙○○、丙○○有過失等情，則為被告所否認，而辯以：被告乙○○、
    丙○○已就訴外人黃博厚之金黃色葡萄球菌感染性關節炎適
    時投予抗生素治療。訴外人黃博厚之敗血症係因其有肝硬化
    、糖尿病、腎上腺功能不足之免疫功能低弱之疾病而無法治
    癒，致引發多重器官衰竭而死亡，故被告乙○○、丙○○並
    無過失，而其死亡與被告乙○○、丙○○醫療行為間亦無相
    當因果關係等語，故本件應審究者係被告乙○○、丙○○自
    訴外人黃博厚於92年7月24住院後至同年8月2日間之醫療行
    為是否適時且盡必要之注意義務而有無過失、其死亡與被告
    乙○○、丙○○之醫療行為有無相當因果關係，爰就上開爭
    點分敘如下。
三、（一）訴外人黃博厚之死因係右膝金黃色葡萄球菌感染性關
          節炎引發敗血症致肝腎器官衰竭，此有死亡證明書，
          醫審會第2次鑑定書附卷可稽。而依卷附92年8月1日
          及同年月2日護理記錄單護理記要可知，訴外人黃博
          厚於8月1日下午3時30分及3時45分由原告代訴解黑便
          ，被告丙○○於同日下午5時囑咐禁食並預排胃鏡，
          訴外人黃博厚於同日下午4時至8月2日凌晨1時均無再
          解黑便及嘔吐情形，故原告主張訴外人黃博厚於8月1
          日下午1時起即持續大量出血，與上開護理記錄單所
          示訴外人黃博厚下午4時至8月2日凌晨1時均無再解黑
          便與嘔吐、血壓係正常顯有不符，無法採信。而依上
          開護理記錄單所示，訴外人黃博厚於8月1日下午雖有
          解黑便而疑似有腸胃道出血現象，然因胃鏡檢查需先
          禁食數小時以上，以避免食物滯留腸胃影響出血處判
          斷及產生併發症如吸入性肺炎，此有臺北市立中興醫
          院內科主治醫師編譯之「上消化道內視鏡－食道‧胃
          ‧十二指腸」附卷為憑，且訴外人黃博厚於8月1日下
          午之血壓、心跳、呼吸、血色素值均係正常，意識清
          楚，此有8月1日護理記錄單在卷可證。而被告丙○○
          於8月1日下午5時囑咐護理人員安排翌日作胃鏡檢查
          以確定出血處及判斷出血原因之同時，並指示投予治
          療胃潰瘍藥物，而其後胃鏡檢查結果為訴外人黃博厚
          胃部有多處小於1公分之潰瘍，此有出院病歷摘要附
          卷得稽，故被告丙○○於訴外人黃博厚血壓、心跳、
          呼吸均係正常情況下，因胃鏡需禁食之故而安排於8
          月2日作檢查，並同時投予治療上消化道出血之胃潰
          瘍藥物，應認此部分醫療行為係符合一般公認之臨床
          醫療行為準則而為適當且無延遲，故無過失。而卷附
          醫審會第1次鑑定書鑑定意見（二）、（3）及第2次
          鑑定書鑑定意見（九）亦略謂：「病患8月1日開始有
          腸胃道出血跡象，其當時血壓、心跳、呼吸等生命跡
          象均無異常，當日17:09測得血色素值正常。一般胃
          鏡檢查需事先禁食數小時以上，以避免食物滯留腸胃
          影響判斷，及其可能產生之併發病（如吸入性肺炎…
          ），故予以預排隔日接受胃鏡檢查，並無不當，且隨
          後未再有繼續吐血或解黑便跡象。病患第一次出血時
          雖未立即施行胃鏡檢查，但醫師已先行給予潰瘍藥物
          治療。之後病患接受胃鏡檢查，結果為胃潰瘍，顯示
          醫師臨床研判，並無錯誤，而且即使先前立即施行胃
          鏡檢查，發現有胃潰瘍，依推斷所使用治療之藥物，
          亦不會有所不同」亦同此認定，故原告主張訴外人黃
          博厚自8月1日下午起即大量出血，病情急速惡化，被
          告丙○○僅安排於翌日作胃鏡檢查，其醫療行為顯有
          延遲及不當云云，與上開護理記錄單所示訴外人黃博
          厚8月1日病況不符，且有悖一般臨床醫療行為準則，
          而不可採，應認被告丙○○此部分醫療行為並無過失
          。
    （二）原告另主張被告乙○○、丙○○未於8月1日下午就訴
          外人黃博厚大量持續之腸胃道出血予以及時有效治療
          致其引發敗血症、肝衰竭而亡。惟查：所謂敗血症係
          指感染所引起之全身性發炎反應症候群，人之身體細
          胞受到微生物成分之刺激 (如LPS；Endotoxin)，有
          些微生物會產生巨毒之外毒素而直接破壞人體組織，
          故大量持續腸胃道出血並非係敗血症之成因。而卷附
          醫審會第2次鑑定書鑑定意見（八）（1）亦載明；「
          黃博厚右膝關節金黃色葡萄球菌感染為其敗血症主因
          ，腸胃道出血並非引致敗血症之成因」，益證原告上
          開主張不可採。而訴外人黃博厚之肝衰竭係因其敗血
          症未能治癒，實與腸胃道出血無涉。況訴外人黃博厚
          自8月1日下午至8月2日凌晨並無原告所主張有大量持
          續腸胃道出血情況，此有護理記錄單、醫審會第1次
          及第2次鑑定書在卷為證，故原告以此為由主張被告
          乙○○、丙○○有過失云云，亦不可採。
    （三）原告主張被告乙○○、丙○○未就訴外人黃博厚金黃
          色葡萄球菌細菌性關節炎為有效且適當之治療，致其
          引發敗血症。惟查：醫審會第1次鑑定書鑑定意見（
          一）載明：「右膝關節炎部分，依住院用藥量彙總表
          紀錄記載，於7月24日住院當日即給予Penicillin及
          Gnentamicin治療，至7月28日關節炎及血液培養結果
          確定為金黃色葡萄球菌，當日即改為對其有敏感性之
          Oxacillin治療，用藥並無不當」。被告乙○○、張
          書軒既已使用抗生素治療訴外人黃博厚右膝細菌性關
          節炎，嗣依組織液及血液培養結果調整所投予之抗生
          素，應認被告2人就訴外人黃博厚右膝細菌性關節炎
          所為之醫療行為係屬適當，難謂其有何違反一般公認
          之臨床醫療行為準則而有過失。況原告亦未舉證被告
          2人所投予之上開抗生素並非治療金黃色葡萄球菌細
          菌性關節炎之適當藥物，故此部分主張，尚難採信。
    （四）１、原告主張被告乙○○、丙○○未於8月1日下午就
              訴外人黃博厚之高血鉀立即洗腎而僅投予降血鉀
              藥物，且其當時心跳過速而有心律變化，被告2
              人卻遲至8月2日下午始行洗腎，其治療行為顯有
              延遲云云。然查：高血鉀（K＞6.5）病患之治療
              方式有2：一為投予降血鉀藥物、二係洗腎。高
              血鉀病患在血液透析治療（即洗腎）前應先投予
              氯化鈣、葡萄糖及胰島素，並使用心電圖，隨時
              監測。若因高血鉀而產生心律不整緊急之時，血
              液透析係最好方法。而第1次使用血液透析之病
              患，其可能發生低血壓、呼吸困難，此因在血液
              透析中鉀離子急速下降及CO2流失而產生缺氧狀
              態，易致心律不整，且血壓下降常伴有心肌梗塞
              而猝死，即所謂「初次使用症候群」，故血液透
              析治療方式之採取，應謹慎小心。此有長庚醫院
              腎臟科醫師林杰樑所編著之透析治療學在卷可憑
              ，故針對高血鉀病患並非係立即採取洗腎之治療
              方式，除非高血鉀病患已合併有心律不整，始應
              緊急洗腎，若高血鉀病患並無心律不整，且先前
              並未曾使用血液透析，為避免引發初次使用症候
              群而導致猝死，在治療方式之選擇上應先採取降
              血鉀藥物而非係侵入性之洗腎方式。依卷附醫囑
              單、護理記錄單所示，被告丙○○92年8月1日下
              午即以心電圖監測訴外人黃博厚之心律變化，訴
              外人黃博厚於8月1日下午1時30分之鉀離子濃度
              係6.9，被告丙○○並同時指示護理人員投予降
              血鉀藥物即葡萄糖加胰島素、氯化鈣、碳酸鈉，
              訴外人黃博厚同日晚間11時59分鉀離子濃度為6.
              8，再指示投予降血鉀藥物碳酸鈉，復於8月2日
              凌晨0時30分投予降血鉀藥物即葡萄糖加胰島素
              ，被告丙○○於8月2日凌晨3時30分復指示投予
              氯化鈣及口服降血鉀藥物Kalimate，再於同日凌
              晨5時投予氯化鈣、葡萄糖加胰島素。依上開訴
              外人黃博厚於8月1日下午至8月2日凌晨各個時點
              鉀離子濃度及依被告丙○○指示投予降血鉀藥物
              後，訴外人黃博厚之鉀離子濃度並未升高，且訴
              外人黃博厚心電圖並未顯示其有心律不整之變化
              ，故被告丙○○於8月2日凌晨3時30分指示投予
              降血鉀藥物而未於其時照會腎臟科洗腎，應認尚
              符合一般臨床醫療行為準則，並已依當時臨床醫
              學實踐之醫療水準，正確地保持善良管理人之注
              意義務，而難謂其有何過失。況本院就被告張書
              軒於8月2日凌晨3時30分第3次繼續指示投予降血
              鉀藥物而未立即照會腎臟科洗腎是否有醫療過失
              ，訴外人黃博厚是否因未能於8月2日凌晨3時30
              分洗腎而致其死亡，被告長庚嘉義分院於8月2日
              下午1時始對訴外人黃博厚洗腎，其洗腎處置是
              否有延遲等情函請醫審會鑑定，其鑑定意見為：
             「(1)單純血鉀過高並非血液透析治療之適應症，
              除非是藥物治療無效或有明顯心電圖異常，即可
              採取透析治療，8月2日03:30鉀離子雖高達7.2，
              並無明顯心律改變，則再度採用降血鉀藥物應是
              可接受之處理方式。(2)倘若當時無明顯高血鉀所
              併發之併發症，不採取洗腎並無醫療疏失…。(3)
              若無心律不整或明顯併發症，則多次給予降血鉀
              藥物，並無不當之處。(4)依據病歷描述，病人最
              後死亡原因可能是敗血症、肝腎衰竭及凝血異常
              所致，故與03:30分是否洗腎應無絕對關係。(5)
              某些病人接受首次透析時，易出現透析不平衡症
              候群，但其產生原因仍未明，若以此觀點出發，
              則能以藥物治療而不使用血液透析，當然是較佳
              選擇。(6)依病歷所示，病人從8月1日13:00開始
              接受藥物治療、血液生化追蹤及心電圖監視，隔
              天早上即開始連絡加護病房轉床、簽洗腎同意書
              、放置雙腔靜脈導管、備血，隨後於8月2日下午
              1時接受緊急透析，均按照一般醫療常規及處理
              流程，並無延遲」。上開鑑定意見亦認被告張書
              軒考量訴外人黃博厚並未出現心律不整且其先前
              未曾洗腎，為避免產生初次使用症候群之併發症
              ，而於8月2日凌晨3時30分指示繼續投予降血鉀
              藥物並未立即照會腎臟科緊急洗腎，尚符合一般
              醫療常規而無疏失或遲誤，是原告以被告乙○○
              、丙○○未於8月1日下午就訴外人黃博厚之高血
              鉀立即洗腎而僅投予降血鉀藥物，遲至8月2日下
              午1時始施行洗腎，其治療行為顯有延遲為由，
              主張被告乙○○、丙○○有過失云云，顯有悖醫
              療常規及一般臨床醫療行為準則，而不可採。
          ２、原告另主張訴外人黃博厚8月1日下午心跳過速已
              產生心律變化，被告乙○○、丙○○於當時未立
              即安排洗腎，其處置顯有過失云云。然查：訴外
              人黃博厚於8月1日下午有心跳過速現象，此有醫
              審會第2次鑑定書在卷得憑，然該鑑定書已載明
              ：依訴外人黃博厚當時心電圖所示並無心律不整
              現象。況心跳過速並非即係心律不整，故被告2
              人於8月1日在訴外人黃博厚僅係心跳過速而無心
              律不整之情況下，先投予降血鉀藥物而未採取洗
              腎方式，應認並無何過失，是原告此部分主張，
              亦不可採。
    （五）原告主張訴外人黃博厚於8月1日晚間11時即陷入重度
          昏迷，惟被告乙○○、丙○○卻未視診訴外人黃博厚
          ，被告乙○○遲至8月2日上午7時30分始予視診，被
          告2人顯有處置延遲之過失。惟查：8月1日晚間11時
          護理記錄單護理記要：「病患現臥床休息中，呼吸平
          穩，暫無解黑便情形，續禁食」；11時59分護理記錄
          單護理記要：「病人因鉀離子6.8給予碳酸鈉」；8月
          2日凌晨1時護理記錄單生命徵象：「呼吸規則，意識
          清醒」；8月2日凌晨3時30分護理記錄單護理記要：
          「給予氯化鈣及口服Kalimate」，依上開8月1日晚間
          11時至8月2日凌晨3時30分之護理記錄單，可知訴外
          人黃博厚於8月1日11時至8月2日凌晨3時30分，意識
          清醒、呼吸正常，於8月2日凌晨3時30分尚能於家屬
          協助下口服降血鉀藥物，可認訴外人黃博厚於上開期
          間內，意識仍係清醒。原告另主張係因護理人員逕將
          藥物交由原告協助訴外人黃博厚吞服，故不得據此即
          認其意識尚係清醒云云。然查：無論係由護理人員或
          原告協助訴外人黃博厚吞服降血鉀藥物，均可認訴外
          人黃博厚其時之意識仍具一定程度之清醒，故原告此
          主張，並不足取。而原告並未提出其他證據以證明訴
          外人黃博厚於8月1日晚間11時即陷入重度昏迷，故其
          主張，無法採信，是原告以訴外人黃博厚於8月1日晚
          間11時即陷入重度昏迷為由，主張被告乙○○、張書
          軒未於其時即刻視診致訴外人黃博厚嗣不治死亡云云
          ，與上開證據不符，亦無可採。
    （六）原告以醫審會鑑定書先謂訴外人黃博厚死亡與8月2日
          凌晨3時30分是否洗腎無必然關係，後又謂可考慮照
          會腎臟科作進一步評估等語，鑑定意見前後矛盾；鑑
          定書並未就被告乙○○、丙○○是否投予治療高血鉀
          症之有效藥物予以鑑定；被告長庚嘉義分院是否有於
          8月2日上午對訴外人黃博厚予以灌腸治療，顯有可疑
          ，主張第1次及第2次鑑定書均不可採。然查：
     １、 第2次鑑定書十、鑑定意見（二）：「(1)…8月2日03:
          30分鉀離子7.2，並無明顯心律改變，則再度採用降
          血鉀藥物應係可接受之處理方式。(2)若病患當時無明
          顯高血鉀所致之併發症，不採取洗腎並無醫療疏失；
          但此時可考慮照會腎臟科作進一步評估。(3)…若無心
          律不整或明顯併發症，則多次給予降血鉀藥物，並無
          不當之處」。綜觀上開鑑定書內容，可認鑑定意見認
          被告丙○○於訴外人黃博厚並未發生心律不整之情況
          下，並衡量訴外人黃博厚之生命跡象尚稱穩定，貿然
          使用侵入性之洗腎治療方式可能發生初次使用症候群
          而猝死之風險，故指示護理人員繼續投予降血鉀藥物
          而未安排立即洗腎係符合一般醫療常規及臨床醫療行
          為準則，業甚明確。第2次鑑定書十、鑑定意見（二
          ）(2)雖謂此時可考慮照會腎臟科作進一步評估，然此
          部分鑑定意見僅係謂被告丙○○可視訴外人黃博厚病
          況發展情形照會腎臟科，而非認被告丙○○未於其時
          照會腎臟科業違反一般醫療常規，上開鑑定意見並無
          矛盾，原告主張鑑定意見矛盾云云，實無足取。況原
          告並未舉證依訴外人黃博厚當時之血鉀濃度、心律變
          化及相關病況，繼續投予降血鉀藥物而未採洗腎之治
          療方式，係有悖一般醫療常規及臨床醫療行為準則一
          節，故原告此部分主張，實難採信。
      ２、卷附謝毓錫、黃國淦醫師合編之「Harrison's內科學
          十日速成」所示高血鉀之治療方式有：投予鈣（氯化
          鈣）、Insulin+glucose（即葡萄糖加胰島素）、NaH
          CO3（碳酸鈉）、Kayexalate+Sorbitol（即口服降血
          鉀藥物）、洗腎。依卷附護理記錄單護理記要及醫囑
          單所示，被告長庚嘉義分院分別於8月1日下午1時30
          分投予葡萄糖加胰島素、氯化鈣、碳酸鈉，同日晚間
          11時59分投予碳酸鈉，8月2日凌晨0時30分投予葡萄
          糖加胰島素，同日凌晨3時30分投予氯化鈣、口服降
          血鉀藥物kalimate、同日凌晨5時投予氯化鈣、葡萄
          糖加胰島素，被告丙○○於92年8月2日上午8時30分
          指示護理人員對訴外人黃博厚予以灌腸治療。而本院
          檢視上開護理記錄單及醫囑單之記載，均係連續而無
          塗改、補填、刪減之異常修改痕跡，且護理人員尚無
          為避免被告乙○○、丙○○免受民事賠償責任之累，
          而甘冒使己蒙受變造文書刑事重罪處罰風險之必要，
          故本院認上開文件應有形式證據力。依上開護理記錄
          單所示被告乙○○、丙○○為治療訴外人黃博厚高血
          鉀症所投予之藥物種類與上開醫學文獻所載治療高血
          鉀症之藥物互核可知，被告2人所投予之藥物確係治
          療高血鉀之有效藥物，故原告以醫審會第1次、第2次
          鑑定並未鑑定被告長庚嘉義分院所投予之藥物是否為
          治療高血鉀症之有效藥物，8月2日上午究有無對訴外
          人黃博厚施行灌腸治療，顯有可疑為由主張鑑定意見
          不可採云云，與上開醫學文獻及護理記錄單、醫囑單
          均有不符，故不可採。
四、依卷附死亡診斷證明書所示，訴外人黃博厚死因為右膝感染
    性關節炎引致之敗血性休克，此核與醫審會第2次鑑定書鑑
    定意見認其死因為金黃色葡萄球菌引發敗血症致肝腎等器官
    衰竭相符。所謂感染，係指微生物侵入或出現在宿主之正常
    無菌部位時，宿主對該微生物產生紅腫熱痛等發炎反應。而
    敗血症之定義為因感染所引起之「全身性炎症反應症候群」
    ，嚴重之敗血症指敗血症同時併發器官機能障礙、組織灌流
    不足、低血壓之狀態。當敗血症經過適足之體液補充治療，
    病人卻仍呈現持續性低血壓且伴隨器官機能失調與異常，即
    稱之為敗血性休克。此有美國重症醫學會原著，中華民國重
    症醫學會翻譯之「基礎重症醫學」第11章威脅生命之嚴重感
    染：診斷與治療之影本在卷可參。而依卷附行政院國軍退除
    役官兵輔導委員會榮民總醫院臨床醫學月刊社出版之第79期
    「臨床醫學」由劉永慶醫師、鄭德齡醫師所發表之「敗血性
    休克」一文載明敗血症休克之預後情形主要與其本身之原在
    性疾病及原在性疾病嚴重度有關。又上開2份醫學文獻均提
    及敗血症治療方式之一即係及早給予適當之抗生素治療。被
    告乙○○、丙○○業就訴外人黃博厚因金黃色葡萄球菌感染
    所引致之敗血症予以適當之抗生素治療，此經醫審會2次鑑
    定甚明，業如前述，故可認被告乙○○、丙○○業就導致訴
    外人黃博厚肝腎器官衰竭之促發因子即金黃色葡萄球菌引致
    之敗血症及早投予抗生素之適當治療。而訴外人黃博厚原即
    有C型肝炎、肝硬化、肝功能異常、腎功能不足之病史，此
    有91-92年胃腸肝膽科檢查報告單、檢驗報告、出院彙總報
    告、臨床病理檢驗報告單在卷為證，參以卷附醫審會第2次
    鑑定書所示：「…（四）右膝關節炎致敗血症有機會引發多
    項器官衰竭。病人原本即有慢性C型肝炎併肝硬化，肝功能
    異常及免疫功能不全，加上敗血病…較易導致肝衰竭。肝衰
    竭有可能加以治療，其治療方法主要為除去引發之原因，對
    本案病人而言，其肝衰竭之原因係感染金黃色葡萄球菌，故
    一直有使用抗生素治療。（六）肝衰竭是極為嚴重且死亡率
    極高，尤其是已有肝硬化、肝功能代償不良之病患。在治療
    上主要是去除引發肝衰竭之潛在原因。（七）(1)凝血功能不
    正常及肝昏迷可輸注新鮮血漿、血小板等及灌腸治療，但此
    雖可改善凝血功能不正常及肝昏迷之臨床症狀，但肝衰竭之
    主要治療，還是要除去其引發之潛在原因。(2)對凝血功能不
    正常及肝昏迷已予新鮮血漿、血小板等輸注及灌腸治療，且
    對潛在金黃色葡萄球菌引起之敗血症，亦已使用適當之抗生
    素治療。(3)對病人凝血功能異常及肝昏迷，予以血液輸注及
    灌腸治療，並無不當。（八）…(2)敗血症引發肝腎症候群，
    腎衰竭除暫時藉由血液透析維持，其治療仍與肝衰竭之治療
    相同，主要需先除去引發肝腎衰竭之原因。對病人因敗血症
    引發肝腎症候群及肝衰竭肝腦病變，除予以血液透析及灌腸
    治療外，亦已針對敗血症予以抗生素治療，應為適當之處置
    」。依上開醫學文獻認除及早投予適當之抗生素治療外，敗
    血症之預後程度主要取決於病人本身原在性疾病及其疾病嚴
    重程度，與上開醫審會第2次鑑定書所載訴外人慢性C型肝炎
    併肝硬化、肝功能異常及免疫功能不全，若遇有敗血症則易
    致肝衰竭，肝衰竭治療方法主要為除去其促發因子即金黃色
    葡萄球菌感染之鑑定意見，可認訴外人黃博厚之肝腎衰竭起
    因於金黃色葡萄球菌引致之敗血症未能有效治癒。而被告乙○○、丙○○已依現今臨床醫學實踐之醫療水準而保持相當
    注意程度，及早投予符合一般醫療常規之抗生素以治療訴外
    人黃博厚之敗血症，業如前述。惟敗血症得否治癒，除及早
    給予適當之抗生素外，尚有賴於病人本身之免疫功能是否健
    全而能有效抵禦病菌破壞人體組織。然訴外人黃博厚慢性C
    型肝炎併肝硬化，肝功能異常及免疫功能不全之病史，其免
    疫功能原係低弱，即使投予適當之抗生素，亦未必能治癒其
    敗血症，故訴外人黃博厚之死因係其自身免疫功能欠佳致其
    敗血症未能有效治癒，嗣引發肝腎衰竭而死亡，與被告乙○○、丙○○之醫療行為無相當因果關係，是被告乙○○、丙○○此部分抗辯，應可採信。原告主張訴外人黃博厚之死亡
    與其病史無關云云，與上開醫學文獻及鑑定報告顯不相符，
    而不可採。
五、被告乙○○、丙○○既已就訴外人黃博厚之敗血症、高血鉀
    症及早給予適當之抗生素、降血鉀藥物以為治療，且於其高
    血鉀引發心律不整時，及時為之洗腎，而於訴外人黃博厚凝
    血功能異常及肝昏迷時予以血液輸注及灌腸，業符合一般公
    認之醫療行為準則及醫療常規，並無診斷錯誤及違反注意義
    務之情事。況依護理記錄單及醫囑單所示被告乙○○、丙○○之醫療行為，係密集而持續為之，並無遲延情形，應認被
    告乙○○、丙○○已盡善良管理人注意義務而為積極之醫療
    行為，故無過失，而訴外人黃博厚之死亡與被告2人之醫療
    行為亦無相當因果關係，故被告2人即無須負侵權行為損害
    賠償責任，被告長庚嘉義分院亦無庸依民法第188條第1項前
    段規定負連帶賠償責任。
六、綜前所述，原告依侵權行為之法律關係，請求被告連帶負損
    害賠償責任，為無理由，應予駁回。原告之訴既經駁回，其
    假執行聲請即因訴之駁回而失依據，故併予駁回。
肆、因本件事實業臻明確，故兩造其餘攻擊、防禦方法及所提證
    據，即無須再予審酌，爰未逐一論述，附此敘明。
伍、結論：原告之訴為無理由，依民事訴訟法第78條，判決如主
    文。
中　　華　　民　　國　　96　　年　　6 　　月　　20　　日
            民二庭審判長法  官  黃茂宏
                        法  官  蘇雅慧
                        法　官　陳琪媛
以上正本係照原本作成
如對本判決上訴須於判決送達後20日內向本院提出上訴狀
中　　華　　民　　國　　96　　年　 　6　　月　　20　　日
                        書記官　林柑杏
